臺灣高等法院刑事判決　　　　　　　　　　　　　九十年度上更(一)字第一一二九號
　　上　訴　人　甲○○
　　即　被　告
右上訴人因偽造有價證券等案件，不服臺灣臺北地方法院八十八年度訴字第五四八號
，中華民國八十八年八月二日第一審判決（起訴案號：臺灣臺北地方法院檢察署八十
七年度偵字第二０五二三號），提起上訴，本院判決後經最高法院發回更為審理，本
院判決如左：
    主      文
原判決撤銷。
甲○○無罪。
    理      由
一、公訴意旨略以：被告甲○○與年籍不詳之「王小姐」自民國八十七年六月間起，
    基於共同犯意之聯絡，並意圖為自己不法所有，由王小姐在報紙刊登「支票借你
    用」廣告，以招徠顧客，連續以新臺幣（下同）七千元代價，出售臺北區中小企
    業銀行濟南路分行付款，帳號二０一─九號，蓋妥發票人為廖炎雄偽造印文，面
    額空白並限定發票日期年月之支票一張，約定發票日屆至，持票人提示亦無法兌
    付，渠二人並與該前來購票之顧客共同基於犯意之聯絡，由購票者持前開偽造之
    支票轉讓他人以詐騙財物，旋八十七年九月三十日經警依前開廣告與王小姐連繫
    後，由甲○○持前開帳號支票，支票號碼 QB0000000號，發票日僅載明八十七年
    十一月之偽造支票一張，前往臺北市○○路○段一四二巷內時，為警當場查獲，
    因認被告涉犯刑法第三百三十九條第一項之詐欺罪嫌、第二百零一條偽造有價證
    券罪嫌。
二、訊之被告甲○○，固坦承自八十七年六月間起，為「王小姐」交付物品予他人，
    暨於八十七年九月三十日攜帶右揭支票，前往臺北市○○路○段一四二巷內為警
    查獲之事實，然堅決否認有任何與「王小姐」及他人共同偽造有價證券或詐欺之
    行為，並以渠係兼職從事快遞工作，「王小姐」所交付之物品均裝於信封之內，
    對於信封內置放何物及購買者將做何用途，均不清楚等語置辯。
三、公訴人認被告涉右揭罪嫌，無非以證人即查獲警員張偉祚證稱：渠當時依廣告以
    電話連繫時，即約定一張七千元購買空白人頭支票，約定票期不得超過三個月，
    且屆期支票即退票，查獲時支票雖裝在信封內，惟被告應可自開啟，伊未表明警
    察身分前，被告即稱係交支票收款七千元，且明知係販售支票等語，又被告亦不
    諱言其自八十七年六月起即受雇送支票，時間長達三個月以上，焉有不知販售之
    理，被告既知與一般支票正常使用不同之販賣情形，且被告又無法提供與其長時
    間往來之王小姐年籍資料以供查證，顯然被告明知上情而與王小姐有犯意之聯絡
    ，復有偽造之支票一紙附卷足憑為依據。惟按犯罪事實之認定，應憑證據，如無
    相當證據，或證據不足以證明，自不得以推測或擬制之方法，以為裁判之基礎。
    經查：
    (一)被告於八十七年九月三十日在臺北市○○路○段一四二巷內，為警查獲其所持
      有以台北區中小企業銀行濟南路分行為付款人、廖炎雄簽發、票載日期八十七
      年十一月、票號 QB0000000號支票，固有支票在卷可稽（偵查卷第五頁），然
      核該支票所載，其上並未記載一定之金額，且發票年月日亦不完全，依票據法
      第一百二十五條、第十一條第一項規定，屬無效票據，核非刑法所稱之有價證
      券，公訴人執此認被告所為係犯偽造有價證券罪，即屬無據。
    (二)右揭支票帳戶係「廖炎雄」於八十七年五月八日申請設立，然經依申請人當時
      所提出之國民身分證影本所載統一編號「Ｚ000000000」及登載地址「臺北市○
      ○○路○段一一五巷三弄三號」查證結果，全國戶政資訊系統並無「廖炎雄」
      戶籍資料，該統一編號之國民身分證係配賦予設籍於彰化縣田中鎮○○○街九
      十六號之廖天福使用，地址則無廖炎雄之設籍資料，有卷附臺北市政府民政局
      函、臺北市中山區戶政事務所函可稽（原審卷第八頁；偵查卷第四四頁），足
      徵該帳戶係由不詳姓名者持偽造「廖炎雄」之證件提出申請而設立，固足以認
      定卷附無效票據係由不詳姓名者偽以「廖炎雄」名義所制作。惟按刑法第十五
      章偽造文書印文罪之文書，乃指定著文字（或以符號代之）於有體物上，而敘
      述一定權利義務及事實之存否，與其範圍之廣狹，可以供證據之用者而言，故
      如未表明一定之上開思想，不足以供證據之用者，即難論以偽造文書罪（最高
      法院八十五年度臺上字第五四三四號判決意旨參照），經核卷附無效票據，其
      上並無任何金額或表彰制作人所負義務之文字，持有者尚無從以該紙無效票據
      客觀上所載文義，資為科令「廖炎雄」擔負一定義務之憑證，自亦與刑法偽造
      文書罪章所規定文書不符。
    (三)被告所持有右揭支票，其上確有由不詳姓名者以偽造「廖炎雄」印章蓋用後所
      留之印文，且依證人即警員張偉祚於原審所為「（甲○○交給你們時是如何包
      裝）空白信封裝的，沒有封，好像有一張紙墊著，甲○○知道是空白票，每張
      七千元。」、「他當場就說是空白支票。」、「我先到場，假裝要買支票，沒
      有表明警察身分，他說這個信封是支票，收七千元。」（原審卷第四六頁反面
      、四八頁正反面）之證述，固指稱被告欲將內置空白支票之信封交予張偉祚，
      且明知信封內置放何物云云。惟查，本案經檢察官將卷附不詳姓名者於申請支
      票帳戶時所提出「廖炎雄」國民身分證影本（偵查卷第三二頁），提示予查獲
      警員張偉祚就是否即為被告予以辨認結果，據證人張偉祚陳稱「無法辨識。」
      （偵查卷第九四頁），復於原審就本案查獲過程證稱「是警察局交辦，依剪報
      去追的，但電話是轉接，無法查出地址。」、「（有無人接聽電話）有，是一
      位三、四十歲女生。」（原審卷第四六頁），均未能證明被告確有參與申請或
      簽發右揭帳戶支票之行為，此外復無其他積極證據足為被告對於其為警查獲時
      所持有票據上「廖炎雄」之印文係出自他人偽造乙節具有認識之佐證，要不得
      因該空白票據上留有偽造「廖炎雄」印文，遽行推測被告犯罪。
    (四)公訴人雖依證人張偉祚於偵查中所為「與一小姐聯絡，約定一張空白票七千元
      ，票期不要超過三個月，未約定如何付款，屆期就讓他跳票。」（偵查卷第九
      四頁）證述，認被告藉此方法與該不詳姓名女子及前來購買空白支票之顧客共
      同基於犯意之聯絡，由購票者持前開偽造之支票轉讓他人以詐騙財物。惟查，
      右揭「廖炎雄」所開設之帳戶自八十七年五月八日開戶起至八十七年十月二十
      日尚無退票資料，又該帳戶計領取三次支票，所領用之支票並無辦理掛失止付
      紀錄，有卷附台北區中小企業銀行濟南路分行八十七年十月二十日北商銀濟字
      第四六號、八十八年五月十八日北商銀濟字第二五號函可稽（偵查卷第二三號
      、原審卷第九頁），是依該帳戶於八十七年九月三十日之信用狀況，再參之警
      員張偉祚佯為購買者而以電話洽談時，並非與被告聯繫購買支票之事實，自乏
      積極證據足以證明被告對於該支票將來是否必定不獲付款具有認識，況該紙空
      白支票既於被告持有狀態即為警查獲，並無任何人持該紙無效票據著手實施詐
      欺行為，公訴人執此認被告係涉詐欺罪嫌，尤屬無稽。
    (五)公訴人雖認被告自八十七年六月間起，與「王小姐」共同連續販賣支票，與購
      買者共同向他人詐騙財物。經查，本件並無任何積極證據足以證明公訴人所指
      被告自八十七年六月起，受「王小姐」之託多次交付他人之物品，即係與右揭
      帳戶相同之支票、確屬他人所偽造之有價證券或足以表彰一定權利義務內容之
      文書，依公訴人所提出證據暨法院調查審理所得，亦不足為被告該部分行為涉
      有偽造有價證券、偽造文書或詐欺行為之佐證，尚難徒以八十七年九月三十日
      查獲之無效票據，藉以推測被告自八十七年六月起至被查獲止期間之行為均屬
      犯罪。
    綜右理由，公訴人所引證據均不足援為不利於被告認定之依據，此外復無其他積
    極證據足為被告犯罪之佐證，應認被告犯罪尚屬不能證明。
四、原審未就被告持有支票屬無效票據予以詳查，遽對被告為論罪科刑之判決，自有
    未合，被告否認犯罪而提起上訴，為有理由，應由本院將原審判決撤銷，並改為
    被告無罪之諭知。
據上論斷，應依刑事訴訟法第三百六十九條第一項前段、第三百六十四條、第三百零
一條第一項判決如主文。
本案經檢察官呂光華到庭執行職務
中    華    民    國      九十一      年      一      月     二十二     日
  臺灣高等法院刑事第十九庭
                                審判長法  官  許  國  宏
                                      法  官  洪  光  燦
                                      法  官  林  勤  純
右正本證明與原本無異。
檢察官如不服本判決應於收受判決後十日內向本院提出上訴書，未附理由時應於提起
上訴後十日內向本院補具上訴理由書（均應按被告人數提出繕本）。
被告不得上訴。
                                      書記官  葉  瑩  庭
中    華    民    國      九十一      年      一      月     二十二     日
